【裁判字號】    88,易,3362
【裁判日期】    891220
【裁判案由】    詐欺
【裁判全文】
臺灣臺中地方法院刑事判決                        八十八年度易字第三三六二號
    公  訴  人  臺灣臺中地方法院檢察署檢察官
    被      告  庚○○
    選任辯護人  朱元宏
                張仕賢
右列被告因詐欺案件，經檢察官提起公訴（八十八年度偵字第一一二號），本院判決
如左：
    主  文
庚○○無罪。
    理  由
一、本件公訴意旨略以：被告庚○○明知「台灣退役軍人自強工程總隊」（下稱自強
    工程總隊）為虛設單位，並無申購保證責任中華民國國軍軍眷住宅公用合作社」
    （下稱軍眷公用合作社）所有坐落台中縣沙鹿鎮○○○段埔子小段三九九地號等
    四十七筆土地之能力，復得知三采建設實業股份有限公司（下稱三采公司）有意
    購買上開土地興建住宅使用，詎意圖為自己及戊○○（自強工程總隊總隊長）不
    法之所有，於民國（下同）八十六年八月間，在台中市○○○路一三０號十樓即
    三采公司內，透過不知情之乙○○介紹，向三采公司副董事長林世雄偽稱：「伊
    與軍眷公用合作社之尤將軍很熟，曾親見尤將軍將印信自保險櫃取出交給戊○○
    ，而丁○○（業經臺灣高等法院臺中分院八十八年度上易字第二七二五號判決無
    罪確定在案）是將軍派來監督簽約；又本案有其他仲介人轉請潤泰建設評估，將
    軍已同意與潤泰尹董見面，並可能簽約，故對簽約事宜不要猶豫；另合作開發之
    土地，前手開價為每坪新台幣（下同）四萬八千元可降為四萬五千元，不必讓其
    他仲介賺差額」云云，嗣林世雄等三采公司人員要求直接與尤將軍接洽見面，仍
    諉稱：「將軍需應付潤泰尹董，不方便見面，而將軍已授權戊○○處理簽約事宜
    」云云，使林世雄等三采公司人員誤信而陷於錯誤，先於八十六年八月二十七日
    ，林世雄代表三采公司與自強工程總隊簽訂「合作購地承建住宅合約書」，再於
    八十六年九月十一日正式以三采公司名義簽約，三采公司同時交付一千萬元台支
    之支票為保證金，自強工程總隊亦簽發交付同面額之本票一紙為對等保證，迄至
    八十六年九月底，三采公司人員發現軍眷公用合作社並未授權自強工程總隊簽約
    合建，而尤將軍亦不認識被告等人，另上開台支支票已遭提示兌現始知受騙，因
    認被告涉犯刑法第三百三十九條第一項之詐欺取財罪嫌等語。
二、按犯罪應依證據認定之，無證據不得推定其犯罪事實，而不能證明被告犯罪者，
    應諭知被告無罪之判決，刑事訴訟法第一百五十四條、第三百零一條第一項分別
    定有明文，訊據被告堅決否認有何公訴人所指之詐欺行為，並辯稱：伊不知自強
    工程總隊為虛設單位，且伊未說過伊與軍眷公用合作社之尤將軍很熟，曾親見尤
    將軍將印信自保險櫃取出交給戊○○及將軍已授權戊○○處理簽約事宜等語。
三、按本件首應調查者乃係被告究有無對告訴人三采公司之人員陳述不實情事之行為
    ，經查：本件被告確有對告訴人三采公司之人員陳稱「伊與軍眷公用合作社之尤
    將軍很熟，曾親見尤將軍將印信自保險櫃取出交給戊○○，及將軍已授權戊○○
    處理簽約事宜」等語等情，業據證人林世雄、甲○○、乙○○、楊國祥分別於偵
    查及本院審理時證述明確，互核相符，而被告於八十六年九月二十五日在告訴人
    三采公司十樓貴賓室與告訴人三采公司之董事長己○○、乙○○、甲○○對談時
    ，確提及「（甲○○：謝博士你是這樣說的哦，你是說，將軍從金庫把那個大印
    交出來拿出來交給隊長．．．如果今天簽約完之後，他大印還要收回去，你是這
    樣跟我講的哦）我我我是說他授權給．．給那個隊長，隊長從金庫」、「（甲○○：你說將軍，將軍將印章交給總隊長，而且簽完之後將軍要把印章收回去，你
    是這樣講，嗯，你說將軍還有權書交給總隊長，你說簽完之後，這個印章要收回
    去啊）他授權可以這樣」、「（林世雄：因為我我我說，因為我在場，我在那邊
    聽是這樣，因為潤泰要請將軍吃飯，所以將軍過那邊去應付，因為潤泰想簽）嗯
    ，對，對。（林世雄：所以將軍過去那邊應付）對。（林世雄：沒有辦法下來台
    中）對。（林世雄：所以他叫總隊長印鑑下來）對。」等語，有告訴人所提之錄
    音帶一捲及其譯文一份在卷可稽，核與前開證人所證述之情相符，足見被告確有
    對告訴人公司之人員作前開所之陳述，應係實情，被告空言否認，尚非事實。又
    被告並不認識尤將軍，且未見過尤將軍將印信自保險櫃取出交給戊○○而授權戊○○處理之事，業據被告供明在卷，是其上開向告訴人公司人員所為之陳述，自
    係誇大不實之情事，要無可疑，被告於本院審理時所辯，未曾向告訴人公司之人
    員作前開所指不實之陳述云云，顯與事實不符，應無可取。
四、惟按刑法第三百三十九條第一項詐欺罪之成立，以有為自己或第三人不法之所有
    意圖為其要件，是縱有為不實之陳述，苟行為人主觀上並無為自己或第三人之不
    法所有意圖，自與詐欺罪之構成要件有別，難以成立該罪。查：
（一）被告第一次與告訴人公司人員見面係在八十六年八月二十七日戊○○與林世雄
      簽訂草約當日，該公司之人員透過乙○○之介紹始認識等情，業據證人甲○○
      證述明確在卷，核與證人戊○○於偵查中所證：「（問：你怎麼認識庚○○？
      ）他主動到桃園辦公室自己一個人來找我談業務，當天晚上就帶我到台中三采
      公司與副董事長林世雄簽一份草約」、於本院審理時證稱：「是被告庚○○主
      動找我說三采要簽約，當天他就帶我到台中市三采公司四樓與一位姓林的人談
      合建」等語相符（見臺灣臺中地方法院檢察署八十八年度偵續字第一一二號卷
      第一二八頁背面、本院八十九年三月十七日審判筆錄），足見被告係簽草約當
      日始與戊○○及告訴人公司之人員認識，之前並不認識，已難認被告確知戊○○所負責之自強工程總隊意在詐財或與之有何犯意聯絡。
（二）再者，被告確有表明其仲介本件不收取任何仲介費等情，業據證人乙○○、甲○○證述無訛在卷；又證人戊○○於偵查中證稱：「一坪四萬五千元跟國防部
      買地，原先介紹人都要一坪四萬八千元，有三千元是仲介費」等語（見臺灣臺
      中地方法院檢察署八十八年度偵續字第一一二號卷第二十九頁），足見被告所
      辯其並未圖得仲介費等語，並無無稽；而被告事後雖曾於八十七年三月十日寄
      發台中郵局第０一一五五號存證信函給告訴人及自強工程總隊，陳稱：「解除
      寄件人之介紹關係，但原介紹人等合法應有權益不變」及「民國八十六年底前
      即應履行合約並撥付介紹勞務佣金，迄今已逾簽約日半年餘，甲乙方藉故諉責
      拖賴卻又私下往返」等語，有該存證信函影本一件在卷可憑，公訴人認此信函
      係被告向告訴人公司要求「撥付介紹勞務佣金」，但被告則否認此情，並稱係
      代其他仲介人爭取權益等語，查：證人王槐庭於偵查中雖證稱：「實際上我們
      並未委託（他按指被告）來處理此事（按指索仲介費一事）」等語，惟其同時
      證稱：「（問：有無對庚○○抱怨未拿到仲介費？）有，當時我們是質疑仲介
      人是我們，為何變成他，而未拿到仲介費，我們也認了，而謝某說由他去處理
      ，有的話再交給我們，如沒有便沒有有了」等語（見臺灣臺中地方法院檢察署
      八十八年度偵續字第一一二號卷第四十六頁背面），足見被告所辯其有意替其
      他仲介人爭取權益一節，尚非子虛，而依前開存證信函之記載觀之，其稱自己
      均載為「寄件人」而稱其他仲介人則稱「原介紹人等」（既稱等當係指二人以
      上），而從其存證信函第一行所載「解除寄件人之介紹關係，但原介紹人等合
      法應有權益不變」等語觀之，其意應係指被告本身要脫離介紹關係，但是其他
      原有之介紹人等人之合法權益不應其脫離而受影響，應僅係代其他仲介人爭取
      權益之行為，尚難認係其向告訴人要求就其部分有給付勞務佣金之意，況本件
      存證信函並非僅發給告訴人而已，亦同時發給自強工程總隊，而依仲介人即證
      人王槐庭等人所簽之切結書所載，該等人如因仲介成功所應得之仲介費係由自
      強工程總隊酌量合理支付等情，復有切結書影本一紙附卷可參，是該存證信函
      自非單向告訴人要求佣金，應甚明確，是尚難據此而認被告有獲得仲介佣金之
      圖，而證人戊○○於偵查中復證稱：「（問：庚○○有沒有拿你的仲介費？）
      沒有」等語（見臺灣臺中地方法院檢察署八十八年度偵續字第一一二號卷第二
      十九頁），故而，自難據而認定被告作前開不實之陳述，有為自己不法所有之
      意圖存在。
（三）又，在被告出面仲介之前即已有多人出面仲介該案，告訴人公司並且評估過其
      可行性等情，業據證人甲○○、王槐庭、丁○○、丙○○證述無訛，是本案在
      仲介界尚非屬秘密，且該等仲介人均誤信該案係真，否則豈有如此多與戊○○
      無關之人出面仲介之理？而被告於告訴人與自強工程總隊簽草約當日始出面仲
      介，業如前述，衡情亦難知悉戊○○意在詐財，而有為戊○○不法所有之意圖
      存在，是尚難僅因被告出面仲介即謂被告知悉戊○○意在詐財之情事，況自強
      工程總隊並非係一虛構之單位而係一登記有案之合夥團體等情，復有臺灣省桃
      園縣稅損稽處桃園縣營業登記證影本一件在卷可憑，參以證人林世雄於偵查中
      證稱：戊○○等人於取得該一千萬元之支票後就推延不出面等語（見臺灣臺中
      地方法院檢察署八十八年度偵字第一八六六四號影本卷第三十九頁背面），足
      見戊○○等人其意僅在詐取告訴人公司之一千萬元甚明，再酌之參與戊○○共
      同詐財之李龍旗、蔡耀輝事後均各分得三十六萬元（見臺灣高等法院臺中分院
      八十八年度上易字第二七二五號刑事判決），而被告如前證人戊○○所述並未
      分到任何仲介費等情觀之，如被告知悉戊○○是虛設自強工程總隊，該隊並無
      申購軍眷公用合作社所有坐落台中縣沙鹿鎮○○○段埔子小段三九九地號等四
      十七筆土地之能力，並參與詐騙告訴人三采公司，衡情豈有未獲得任何利益之
      理？此外，再參酌其前開寄給告訴人及自強工程總隊之存證信函記載：「民國
      八十六年底前即應履行合約並撥付介紹勞務佣金，迄今已逾簽約日半年餘，甲
      乙方藉故諉責拖賴卻又私下往返」等語，業如前述，此言應係指摘告訴人與自
      強工程總隊間私下協議圖賴仲介人之仲介佣金，應無疑問，如被告知悉戊○○
      與告訴人簽約意在在詐財保證金一千萬元，豈有事隔半年之後，反而發存證信
      函給告訴人及自強工程總隊作上開指摘之理？而本件公訴人並未提出任何被告
      知悉戊○○與告訴人簽約係詐財之行為之證據，以資證明被告確實知情（至其
      所提出之合約書、支票、本票等，僅足證明告訴人與自強工程總隊間有簽訂合
      約，告訴人因此而遭詐騙一千萬元而已，不足證明被告知悉戊○○詐欺之情事
      ），則其所指被告知情一節，自無可採。至於起訴書所指「告訴人與自強工程
      總隊簽約合建而受有一千萬元之保證金損失，係因被告之行為所致，．．．其
      主觀上應有為自己及戊○○不法所有之詐欺犯意，否則應無對告訴人公司人員
      設詞哄騙之必要」等語，則係推測之詞，亦無可採。
（四）末按，被告雖有為如上所述之不實陳述，惟被告於八十六年九月二十五日在告
      訴人三采公司十樓貴賓室與告訴人三采公司之董事長己○○、乙○○、甲○○
      對談時，經證人甲○○一再質疑下，坦承：「不是啦，我講清楚啦．．．我問
      總隊長，隊長一下去可以簽嗎？我問他隊長你下去可以簽約嗎？那此仲人都問
      ，他就問你去將軍協調看看，或是怎麼樣，他稍等再進來之後就跟我說，將軍
      授權好了，印信什麼章隊長可以帶出去，保險庫已經領出來，這個部，啊，哦
      ，這個情形就是這樣」等語，有告訴人所提之錄音帶一捲及其譯文一份在卷可
      稽，按當時告訴人尚未對被告提出刑事告訴（告訴人係於八十七年八月份始提
      出，有告訴狀影本一紙附於臺灣臺中地方法院檢察署八十八年度偵續字第一一
      二號影本卷第十七頁至第二十頁足考），且不知告訴人之公司人員有在錄音，
      則其所言應較接近真實，堪可採信，是被告前開對於告訴人公司人員所為之陳
      述，顯係為求告訴人與自強工程總隊間之契約得以簽訂，而將其聽聞之事項，
      誇大為自己親見，所為不實陳述，應係實情，是亦不足因而認定被告係知悉戊○○與告訴人簽約意在詐財。
五、綜上所述，本件被告雖有對告訴人公司之人員作如前所述之不實陳述，惟應係誤
    信自強工程總隊確有本件提供前開土地與人合建之能力，為促成告訴人與自強工
    程總隊簽約，而將其聽聞之事，誇大成親見之事所致，尚難認為被告有為自己或
    戊○○不法所有之意圖存在，自與詐欺罪之構成要件有間，難以該罪相繩，而公
    訴人所提出之證據亦均不足證明被告有犯有詐欺罪嫌，此外，本院復查無其他任
    何積極證據，足資證明被告確有公訴人所指之詐欺犯行存在，則揆諸前開法律規
    定，自屬不能證明被告犯有公訴人所指之犯罪，應為被告無罪判決之諭知。
據上論斷，應依刑事訴訟法第三百零一條第一項，判決如主文。
中    華    民    國      八十九      年       十二     月     二十     日
                                        法  官    李  國  增
右正本證明與原本無異。
如不服本判決，應於送達後十日內向本院提出上訴狀（須附繕本），上訴於台灣高等
法院台中分院。
                                        書記官
中    華    民    國      八十九      年       十二     月     二十     日


司法院資訊處製作；財團法人民間司法改革基金會備份。
